【裁判字號】    89,上易,259
【裁判日期】    900418
【裁判案由】    給付買賣價金
【裁判全文】
臺灣高等法院高雄分院民事判決  八十九年度上易字第二五九號
      上  訴  人  高雄市政府教育局
      法定代理人  乙○○
      法定代理人  甲○○
右當事人間請求給付買賣價金事件，上訴人對於中華民國八十九年十月三十日臺灣高
雄地方法院八十九年訴字第一四八九號第一審判決提起上訴，本院判決如左：
      主      文
上訴駁回。
第二審訴訟費用由上訴人負擔。
      事      實
甲、上訴人方面：
  一、聲明：
    (一)原判決關於上訴人敗訴部分廢棄。
    (二)右廢棄部分被上訴人在第一審之訴及假執行之聲請均駁回。
    (三)第一、二審訴訟費用由被上訴人負擔。
    (四)如受不利判決，願供擔保，請准告免為假執行。
  二、陳述：
    (一)上訴人之游泳池主任蔡柄權簽放之銷貨單，尚不能證明上訴人為系爭起跳犯規
      控制板之買受人，其理由如左：
      1.上訴人為政府機關，對外採購物品須先編列有預算後，再依一定行政程序對
        外採購，且採購方式如非公開招標即須以比價或議價，並非承辦人員或單位
        主管憑己意即可決定，嗣於決定向何廠商購買後，還須正式訂立買賣契約書
        送上級單位及各個單位會簽後，始能完成採購，且採購完成尚須經過驗收，
        迨驗收通過後，才能付款。然而本件買賣，上訴人既未編列預算，亦無任何
        體育場或高雄游泳池須添購系爭起跳犯規控制板設備之公文或文書，且被上
        訴人僅提出銷貨單，即謂係上訴人所買受，顯然違反行政機關之行政程序。
      2.行政機關固亦可能於編列預算完成後，再追加預算，惟追加預算須先經市政
        府核准再送市議會審議，並非只要行政機關提出即可，原審未詳加審酌，僅
        以可於事後以追加預算填補為由，認定上訴人在未有預算之情形下，亦有可
        能購買，實有違誤。
      3.本案兩造於起訴前之協調會中，均因究竟係何人購買爭執不下，而未調解成
        立。上訴人及體育場自始至終均否認購買系爭器材，並無被上訴人所稱僅對
        付費方式有意見，此已經證人陳敏、李旺政於原審八十九年七月十七日結證
        屬實，故被上訴人陳稱上訴人從未否認購買，顯與事實不符。
      4.又高雄游泳池新建之初，有關計時系統即係由被上訴人所承攬，被上訴人並
        非第一次與上訴人或公家機關有生意往來，則其對行政機關採購、訂製物品
        之程序應知之甚詳。縱使平日業務往來如何熟悉，一但牽涉採購金錢往來，
        即必須符合法定程序，況證人蔡柄權係政風人員出身，豈會甘冒瀆職之嫌，
        在沒有預算之情形下，以口頭電話向被上訴人購買系爭控制器，而被上訴人
        也果真在毫無任何契約或其他保障之下，乖乖地將價值數十萬元之器材，送
        至高雄游泳池﹖難道不怕會有人冒用名義﹖足見被上訴人並非善意第三人。
      5.且被上訴人稱係蔡柄權以電話口頭訂貨，已經蔡柄權否認。惟究竟於何時，
        兩人如何商議等情，均未舉證說明，僅以該銷貨單上之簽名即謂上訴人購買
        ，實嫌速斷。
    (二)證人蔡柄權確係基於代收物品，而在銷貨單上簽名。
      1.依上訴人所陳報高雄國際游泳池八十六、八十七年間之位置圖，自大門進來
        即是主任室，游泳協會、游泳委員會之辦公室較靠近內側，距大門較遠，至
        於游泳池協會與主任辦公室之距離，依證人蔡柄權、李尹彰均承有五十公尺
        。則來訪人員一進門，第一個見到即是主任辦公室，故證人蔡柄權於鈞院、
        沈永九及現任主任何豔堂於原審，均證述有代收該二單位信件之習慣，顯符
        合常情常理，應屬可採。
      2.證人蔡柄權業於  鈞院證述，其簽名時並未親見該控制器，而被上訴人拿來
        要求其簽名時，僅告知測試好了，與其平常維修完畢後，會來要求證人簽名
        之行為並無二致，則證人於簽名時亦以為係平日習慣上，維修完畢之簽收單
        而簽名，自與事實相符。
    (三)系爭起跳犯規控制板之裝設時間為八十六年六月二日，此由被上訴人發給上訴
      人之函係記載「八十六年六月二日」可知，且上訴人之承辦人蔡柄權於八十七
      年九月十六日之內部簽呈記載「去年因比賽：：：」可見確係八十六年所裝設
      ，至於證人王家珍之證稱八十七年所裝設，其證言並不足採，其理由如後述。
      至於證人蔡柄權於簽呈中所稱「因比賽緊急裝設」，被上訴人辯稱，為應付比
      賽，應以八十七年六月五日舉行之比賽，較符合「緊急」，惟何種情況始稱緊
      急，係個人主觀認定，況八月份要舉行國際正式比賽，六月份裝設器材，亦不
      能謂不是緊急。
    (四)證人王家珍所證述，均迴護被上訴人，不足採信。
      1.八十六年八月二日所舉行「一九九七高雄第十一屆亞太分齡跳水游泳錦標賽
        」，乃國際性正式比賽，比賽結果涉及國際選手之成績，豈有國際比賽事先
        未勘驗比賽場地設備、器材，而到正式比賽才「建議」主辦單位加裝設備之
        理﹖故證人所稱係比賽時，因國外裁判建議後才建議上訴人加裝云云，違反
        經驗法則。
      2.證人蔡柄權於農曆春節前，曾至游泳協會辦公室，就裝設日期乙事詢問證人
        王家珍，此王家珍於鈞院亦不否認，惟其卻改稱蔡柄權係問亞太分齡賽何時
        辦理云云。然查：兩造訴訟迄今，上訴人提出時效抗辯，證人蔡柄權欲確定
        之事，乃系爭器材裝設之確定日期，而不是比賽日期，況證人蔡柄權早已知
        亞太分齡比賽日期，何必多此一舉再問一次。
      3.再者，王家珍為游泳池協會職員，與本案有利害關係，而在上訴人提出時效
        抗辯，時機敏感之際，證人蔡柄權有必要再詢問早已知悉之事，反而對攸關
        訴訟之器材裝設日期棄而不問﹖足見王家珍證稱蔡柄權僅詢問其比賽日期云
        云，顯然不實。
    (五)綜上所述，上訴人確未曾向被上訴人購買系爭起跳犯規控制板，且該控制板之
      裝設日期應為八十六年六月二日，被上訴人直至八十九年五月三十一日始起訴
      請求，已逾二年時效，上訴人主張時效抗辯，拒絕給付。
三、證據：援用在原審之立證方法，另提出高雄市體育會游泳委員會二件函、蔡柄權
    之簽、高雄市立國際標準游泳池歷次比賽活動項目表各一份為證，並聲請訊問證
    人蔡柄權、王家珍、徐興泰及向交通部臺灣南區郵政管理局函查自八十五年六月
    起至八十七年十二月三十百止，送達住址「高雄市○○○路九十四巷一號」，收
    件人為「高雄市游泳池協會」或「高雄市體育會游泳委員會」之掛號回執。
乙、被上訴人方面：
一、聲明：求為判決如主文所示。
二、陳述：除與原判決所載相同予以引用外，補稱：
  (一)本件經證人蔡柄權所簽名之銷貨單乃屬買賣交易之格式，與維修之簽收格式有別
    （參被上證一），而上訴人先前主張蔡柄權之簽名係代他人而簽收，今則又改稱
    係屬維修完畢之簽收，前後說詞已相矛盾，加以被上訴人之所以接受並完成該交
    易，無非係為獲對價之支付，倘被上訴人明知上訴人將有因違反內部程序而無法
    付款之情形，依常情絕不可能接受並完成該交易，至於上訴人究將以何方式支付
    該交易款項，誠非被上訴人所能知悉，均足證上訴人所主張蔡柄權之簽收係以為
    維修完畢之簽收等語，洵無足採。
  (二)查本件上訴人倘非交易相對人，依常情根本無開會協調之必要，而上訴人在本件
    起訴前就被上訴人之請款，除從未為非交易當事人之函復外，加以在歷次所開協
    調會後，竟有違常情地未做成會議記錄，另參酌證人陳敏、李旺政乃上訴人之員
    工，則其二人於原審所為蔡柄權等人於協調會場有否認購買系爭器材等語，顯屬
    偏頗不實；又被上訴人從未稱系爭設備乃由體育場場長以電話購置，而僅陳述曾
    傳真資料予體育場場長黃燭吉請其協助請款事宜耳，故上訴人所主張被上訴人起
    先於協調會時，先稱係體育場場長訂購，嗣遭場長否認後，才於起訴時憑銷貨單
    改稱係蔡柄權以電話訂購等語，乃屬無據；況倘該設備非由上訴人所屬人員購置
    ，誠無由蔡柄權於屬買賣交易格式銷貨單上簽收之理，均足證上訴人確為本件交
    易之當事人。
  (三)關於系爭起跳犯規控制板係為舉辦「一九九年高雄國際分齡遊泳邀請賽」前夕所
    裝置乙情，上訴人於原審及  鈞院審理時均所是認，且經查比賽日期乃為八十七
    年六月五日至八日，則該系爭設備於比賽前夕之八十七年六月二日由被上訴人緊
    急裝置，就時間點觀之即相吻合，加以卷附有蔡柄權親簽之銷貨單既明載日期為
    八十七年六月二日，根本無嗣後予以更改之可能，且依卷附被上訴人電傳黃場長
    協助請款之傳真函中，亦明載係於八十七年六月二日完成，況依常情在提及二不
    同時間點時，通常會按時間之先後論列，另卷附金一丞實業股份有限公司八十八
    年七月十四日金游池字第０七一四號、八十九年四月十日金總字第０四一０
    號二函中所併檢送之附件，亦均載是八十七年六月二日完成，足見該二函中八十
    六年六月二日乃為八十七年六月二日之誤植，另業據證人王家珍至  鈞院證述起
    跳犯規控制板確係在八十七年間始加裝於泳池兩邊等語，況倘在八十六年之六月
    二日按裝，因八十六年間之亞太分齡賽比賽期間為八十六年八月二十二日至二十
    四日，既有逾二個月期間，根本非屬緊急裝設，則上訴人所提出之上證四之簽呈
    既有與客觀事證不符或相矛盾之情形，自不能作為已在八十六年間完成裝置之認
    定，故上訴人今又主張該起跳犯規控制板之完成交易期乃為八十六年六月二日而
    有罹於二年時效之情形等語，自無足採。
三、證據：援用在原審之立證方法。另提出維修簽收格式一份為證。
丙、本院依職權訊問證人李尹彰及依聲請訊問證人蔡柄權、王家珍。
      理      由
一、被上訴人主張，上訴人所屬之高雄市立體育場，因八十七年國際邀請及全國分齡
    游泳賽將於八十七年六月五日起在該體育場之國際標準游泳池舉行，乃向被上訴
    人銀點公司緊急購買起跳犯規控制板十組，上訴人已於八十七年六月二日交付並
    裝設完竣供比賽用，總價金（含安裝測試費）為六十五萬一千元，嗣屢經被上訴
    人催討，上訴人迄今尚未支付，爰依買賣關係訴請上訴人給付上開價金及法定遲
    延利息，又兩造間之法律關係如認係屬承攬或承攬與買賣之混和契約，則被上訴
    人依承攬或承攬與買賣之法律關係請求（被上訴人另一關係企業金一丞實業股份
    有限公司（下稱金一丞公司）於原審同案起訴主張，上訴人所屬之高雄市立體育
    場於八十六年八月為舉辦亞太分齡游泳賽，向金一丞公司購買計時控制器一台，
    於八十六年八月二十一日交付並安裝完成供比賽，總價金十五萬七千五百元，迄
    今未付，一併請求上訴人給付，此部分經原審以罹於時效，判決金一丞公司敗訴
    確定）。
二、上訴人則以(一)上訴人並未向被上訴人購買起跳犯規控制板，(二)該起跳犯規控制板
    係於八十六年六月二日所裝設，被上訴人直至八十九年五月三十一日始起訴請求
    ，已逾二年之時效，上訴人得拒絕給付等語資為抗辯。
三、被上訴人主張，上訴人所屬之高雄市立體育場於八十七年六月向被上訴人購買起
    跳犯規控制板十組，被上訴人已於八十七年六月二日交付並裝設於該體育場之國
    際標準游泳池，總價金（含安裝測試費）六十五萬一千元，尚未給付等情，業據
    其提出請款傳真文，高雄市立體育場開會通知單、銷貨單、報價單、統一發票為
    證，上訴人則以前揭情詞為辯，查，
  (一)依被上訴人及原審同案之原告金一丞公司所提之銷貨單所載，其上分別記載計時
    控制器一台、起跳犯規控制板十組之銷貨日期分別為八十六年八月二十一日、八
    十七年六月二日，並經上訴人所屬高雄市立體育場職員沈永久、蔡柄權簽收等情
    ，有該銷貨單二紙附卷可稽，而證人沈永久、蔡柄權亦於原審證稱確係其等親簽
    無誤（見原審八十九年六月二十六日準備程序筆錄），又觀諸該二紙銷貨單，證
    人沈永久、蔡柄權簽名處為「客戶簽收」欄，而客戶名稱亦載明為「高雄游泳池
    」，地址為高雄市○○○路九四巷一號，即上訴人所屬高雄市立體育場之國際標
    準游泳池，此可見系爭器材係上訴人所屬之高雄市體育場所購買。上訴人雖辯稱
    ，系爭器材係游泳協會或高雄市游泳委員會於舉辦比賽時所購買，沈永久、蔡柄
    權係代收而簽名云云，惟查，上訴人所辯，系爭器材係由游泳協會或高雄市游泳
    委員會所買一節，業據證人即游泳委員會秘書長兼高雄市游泳委員會總幹事李東
    興及游泳協會職員王家珍於原審到庭否認在卷（見原審八十九年七月十日準備程
    序筆錄），王家珍於本院審理中仍證稱「：：：是游泳協會秘書長向體育場建議
    裝設的，裝設後是體育場的財產，而且裝設費用很高，我們游泳協會沒有錢可買
    ：：：」等語（見本院卷第一０一、一０二頁）。又分二次簽收，二次均為上訴
    人員工簽收，益證該器材係上訴人所購買。又若沈永久、蔡柄權僅係代簽收，何
    以不在簽名處載明代為簽收之意，以明責任。上訴人復辯稱蔡柄權以為是維修完
    畢而代簽云云，惟查，此與其上述所辯係代收一節前後矛盾，亦無可取。
  (二)被上訴人之承辦人李尹彰證稱，系爭器材係蔡柄權向伊叫貨，並由蔡柄權簽收等
    語。
  (三)起跳犯規控制板乃分裝各十組在游泳池水道之二端，原僅水道一端有裝設十組，
    該十組為高雄市立體育場所有，此為兩造所不爭執，則依常理，本件嗣後補裝之
    十組當亦係由上訴人負責添購，否則裝置於游泳池中之二十組起跳犯規控制板如
    由上訴人與他人各保有十組，其管理、使用、維修將趨於複雜。又，計時控制器
    於原審勘驗現場時係置於游泳池主任辦公室，若非該體育場所買，豈會由該體育
    場保管而非由其所辯之游泳協會或高雄市游泳委員會保管，此亦可見系爭器材確
    係由上訴人所屬之高雄市立體育場所購買。
  (四)上訴人辯稱：其無購買之專業能力，而蔡柄權為政風人員出身，對於游泳比賽所
    需器材並不清楚，實無能力購買該器材云云。惟如前所述，上訴人所屬高雄市立
    體育場於購買系爭器材之前，亦曾購買相同之計時控制器及起跳犯規控制板，其
    辯稱無專業能力購買乙節，實不足取。又上訴人辯稱：其非前揭國際比賽承辦單
    位，僅提供比賽場地，如何知悉須用何種專業器材？且其已補助承辦單位高市游
    泳委員會承辦上開比賽各二百五十萬元，故比賽所需器材均由高市游泳委員會自
    行籌備，上訴人自不會為該比賽採購任何器材云云。然查，上訴人雖非承辦單位
    ，但該比賽場地為其所有，並非高市游泳委員會所有，且上訴人為政府機關，其
    基於配合國際比賽所需而加以採購系爭器材，亦難認不符常情。且依上訴人所提
    出之高雄市游泳會函關於八十六年亞太分齡游泳賽部分係載明「因本次比賽聘請
    國際裁判一千多員，要負擔來回機票、住宿等費用」而申請補助，而關於八十七
    年國際分齡游泳邀請賽係記載「因本會經費短絀，擬請  貴局酌予補助」，且兩
    次所列經費預算表為附件，所列項目明細中並無增購計時控制器及起跳犯規控制
    板之項目，可見上訴人縱有補助游泳委員會，該補助款顯不包含購買系爭器材之
    用，上訴人此部分辯解，自難推翻對其不利之證據，亦即尚不得據此即否定系爭
    器材為上訴人所屬高雄市立體育場所購買，而逕認係高雄市游泳委員會所購買。
  (五)上訴人另辯稱：其為政府機關，採購物品須經一定之程序及編列預算，然上訴人
    所屬高雄市立體育場八十六年或八十七年間並未編列系爭器材之預算，足見上訴
    人並未向被上訴人購買該器材。又依「高雄市立體育場所屬場地財產保管卡」記
    載，並無系爭器材之記載，故其並未向被上訴人購買系爭器材云云，並提出高雄
    市立體育場歲出計畫說明提要及高雄市立體育場所屬場地財產保管卡各乙份為證
    。經查，依上訴人提出之高雄市立體育場歲出計畫說明提要所載，其上固然並未
    編列購買系爭器材之預算，惟上訴人內部是否編列系爭器材之購買預算與上訴人
    是否確有向被上訴人購買系爭器材誠屬二回事，自不得逕以上訴人未編列系爭器
    材之預算，即認上訴人未曾向原告購買系爭器材。換言之，政府機關於未編列預
    算之情形下，並不當然不會向外採購物品，其亦可能於事後追加該預算以為填補
    ，故在上訴人未編列預算之情形下，自不得排除其會向被上訴人購買系爭器材之
    可能性。再者，縱認於上訴人未編列預算之情形下，上訴人之法定代理人或其他
    有權代理人有不得向外購買物品之代理權限制存在，然此純屬上訴人內部規範，
    外人是否得知尚屬難測，依民法第一百零七條之規定，上訴人仍不得以此對抗善
    意第三人，縱被上訴人前曾與上訴人有交易行為，亦難認被上訴人當知此次交易
    係明知未能編列預算，而有惡意之情事，上訴人以被上訴人前曾與上訴人有交易
    行為即認被上訴人有惡意之情事云云，自不可採。從而自不得以其未編列預算即
    否定兩造間系爭買賣關係之存在。又依上訴人提出高雄市立體育場所屬場地財產
    保管卡所載，其上固然並無將系爭器材編號列管，然此純屬上訴人內部之財產管
    理措施，與上訴人是否向被上訴人購買系爭器材乙節亦屬無涉，上訴人以該財產
    保管卡無系爭器材之記載，即認定上訴人未向被上訴人購買系爭器材，亦不足取
    。至上訴人復辯稱：被上訴人遲至一年多後，才突然陳情稱上訴人積欠貨款，進
    而提起本訴，亦違反經驗法則云云，惟縱係如此，亦僅能認被上訴人不積極行使
    權利，尚不得以此即認上訴人確未購買系爭器材，是上訴人此節所辯，仍無足取
    。
  (六)綜上所述，上訴人有向被上訴人購買起跳犯規控制板堪以認定。
  (七)上訴人辯稱，系爭起跳犯規控制板係於八十六年六月二日所裝設，被上訴人直至
    八十九年五月二十一日始起訴請求，已逾二年之時效云云，經查，卷附有蔡柄權
    親簽之銷貨單載明銷貨日期為八十七年六月二日，且依卷附被上訴人電傳高雄市
    立體育場場長黃燭吉協助請款之傳真函中亦明載係於八十七年六月二日完成，又
    據證人王家珍亦證稱，八十六年亞太分齡游泳賽時只裝一邊起跳犯規控制板，另
    外一邊用人工計算，八十七年的國際邀請賽方又裝設另一邊等語，而該八十七年
    之邀請賽係於八十七年六月五日至同月八日舉行，此有高雄市立國際標準游泳池
    歷次比賽活動項目表在卷可稽，此為兩造所不爭執，又若在八十六年六月二日所
    安裝，因八十六年間之亞太分齡賽比賽期間為八十六年八月二十二日至二十四日
    ，尚有二個月之時間，就時間點而言，自以八十七年六月二日裝設用於八十七年
    六月五日之比賽較合乎所謂之緊急裝置。
    綜上所述，本件系爭起跳犯規控制板顯係於八十七年六月二日裝設完畢，金一丞
    公司於八十七年七月十四日發予上訴人之函雖記載「計時控制器業已於八十六年
    八月二十一日完成，起跳犯規控制器業已於八十六年六月二日完成」、八十九年
    四月十日發予上訴人之函記載「：：：於八十六年八月二十一日及八十六年六月
    二日相繼售予貴場設備」等語，惟其順序均將計時控制器排列在前，起跳犯規控
    制器（即起跳犯規控制板）排列在後，且提到「相繼」出售，可見計時控制器出
    售間在前，起跳犯規控制板出售時間在後，準此，可見八十六年六月二日係八十
    七年六月二日之誤寫，另上訴人承辦人蔡柄權於八十七年九月十六日所寫之簽呈
    雖記載「去年因此賽緊急裝設水道線、犯規控制器之經費至今懸而未決」，惟查
    ，已判決確定之金一丞公司及被上訴人分別售予上訴人計時控制器及起跳犯規控
    制板，其中金一丞公司售予上訴人之計時控制器之時間在八十六年八月二十一日
    ，而兩種器材均未獲付款而發生糾紛，蔡柄權非無可能將兩者之時間攏統記載為
    『去年』，是亦難執此而推翻上述認定系爭起跳控制板係於八十七年六月二日所
    裝設之證據。又證人蔡柄權雖證稱，伊私下請教王家珍系爭犯規控制器係何時裝
    設時，王家珍表示係八十六年亞太分齡賽時裝設的等語，惟查，此為證人王家珍
    所否認，並堅決證稱，當天蔡柄權是問伊亞太分齡游泳比賽是何時舉辦的，故伊
    說是八十六年；而最先的十組起跳犯規控制板是新工處建游泳池時即裝設的，後
    來的另十組確實是八十七年為配合國際分齡邀請賽才裝設的等語，且蔡柄權與王
    家珍私下聊天，語意難免有不清楚而生誤會之處，自不若於法庭上經具結之證言
    正確，是亦難以蔡柄權之證言而推翻上述之認定。故上訴人此部分時效之抗辯，
    亦非可採。又據李尹彰證稱，上開銷貨單由蔡柄權簽收時銷貨日期及客戶名稱均
    已以電腦打字，僅價格欄為空白而已等語，是該銷貨單上，所載銷貨日期可憑信
    ，上訴人認上開銷貨單日期等均為空白，故銷貨日期不可憑信云云，自非可採。
    復依李尹彰所述，價格係裝設前即已報價約定，是故該銷貨單嗣後補載價格對本
    件買賣效力亦不生影響。
四、綜上所述，上訴人所辯並不足採，從而，被上訴人依買賣關係訴請上訴人給付本
    件買賣價金六十五萬一千元，及自起訴狀繕本送達上訴人之翌日（八十九年六月
    六日）起，至清償日止之法定遲延利息，自屬正當，原審予以准許，並准被上訴
    人供擔保宣告假執行及上訴人供擔保免為假執行，經核並無不合，上訴意旨求予
    就此部分廢棄改判，為無理由，應予駁回。
五、本件事證已明，兩造其餘攻擊防禦方法及證據及聲請調查證據等與判決之結果，
    均不生影響，爰不予論述，併此明。
六、據上論結，本件上訴為無理由，依民事訴訟法第四百四十九條第一項、第七十八
    條，判決如主文。
中      華      民      國    九十      年      四      月     十八     日
                                      臺灣高等法院高雄分院民事第五庭
~B1審判長法官  蔡明宛
~B2法      官  林健彥
~B3法      官  黃科瑜
右為正本係照原本作成。
不得上訴。
中      華      民      國    九十      年      四      月     十九     日
~B法院書記官  黃富美
                                                                      ＪＦ


司法院資訊處製作；財團法人民間司法改革基金會備份。
